臺灣臺中地方法院民事判決
110年度中簡字第3121號
原      告  蔡居財  
            廖金花  
被      告  蔡增文  

上列被告因過失致死案件，原告提起刑事附帶民事訴訟，請求侵
權行為損害賠償事件，經本院刑事庭裁定（110年度交附民字第6
6號）移送前來，本院於民國111年1月14日言詞辯論終結，判決
如下：
    主      文
一、被告應給付原告蔡居財新臺幣525,995元，及自民國110年3
    月1日起至清償日止，按週年利率百分之5計算之利息。
二、被告應給付原告廖金花新臺幣863,435元，及自民國110年3
    月1日起至清償日止，按週年利率百分之5計算之利息。
三、原告其餘之訴駁回。
四、本訴判決原告勝訴部分得假執行。
    事實及理由
壹、程序部分：
    被告經合法通知，未於言詞辯論期日到場，核無民事訴訟法
    第386條所列各款情事，依原告聲請，由其一造辯論而為判
    決。
貳、實體部分：
一、原告主張：
　㈠被告於民國109年9月16日7時許，在臺中市梧棲區德順宮飲用
    保力達藥酒若干，吐氣所含酒精濃度已達每公升0.25毫克以
    上，注意力、控制力均減低而達於不能安全駕駛動力交通工
    具之程度，竟於同日12時許，騎乘車牌號碼000-000號普通
    重型機車上路，沿臺中市梧棲區陳厝中排由南往北方向行駛
    ，行經同市區○○○○○○○街○○號誌交岔路口處時，本應注意行
    至無號誌之交岔路口，應減速慢行，作隨時停車之準備，而
    依當時天候晴、日間自然光線、柏油路面乾燥、無缺陷、無
    障礙物、視距良好，客觀上並無不能注意之情形，竟因酒精
    作用致其注意力降低，而疏未注意及此，逕自前行駛入上開
    路口，適有被害人即原告之女蔡恆宜騎乘車牌號碼000-000
    號普通重型機車沿同市區忠孝街由東往西方向駛至上開路口
    ，亦疏未注意減速慢行，繼續直行，兩車隨即相撞後倒地（
    下稱系爭車禍），蔡恆宜旋經送醫救治，然仍因創傷性腦損
    傷併顱骨骨折、左側硬腦膜下出血、雙側肺挫傷出血，而不
    治死亡。
　㈡因被告駕車之過失行為致蔡恆宜死亡，被告自應負侵權行為
    損害賠償責任。原告均為蔡恆宜之父母，爰依民法第184條
    第1項前段、第2項本文、第188條、第191條之2、第192條、
    第194條規定，請求被告賠償原告蔡居財受扶養費用851,908
    元、精神慰撫金150萬元，及賠償原告廖金花支付醫療費用4
    ,874元、喪葬費144,700元、受扶養之費用1,046,468元、精
    神慰撫金150萬元。
  ㈢原告蔡居財已領取強制保險金1,001,073元；原告廖金花已領
    取強制保險金1,001,072元。
  ㈣並聲明：⒈被告應給付原告蔡居財2,501,482元，及自起訴狀
    繕本送達翌日起至清償日止，按年息5%計算之利息。⒉被告
    應給付原告廖金花2,546,468元，及自起訴狀繕本送達翌日
    起至清償日止，按年息5%計算之利息。⒊願供擔保，請准宣
    告假執行。
二、被告未於言詞辯論期日到場，亦未提出書狀作何聲明或陳述
    。
三、本院之判斷：
  ㈠被告應負侵權行為損害賠償責任： 
　　按因故意或過失，不法侵害他人之權利者，負損害賠償責任
    。汽車、機車或其他非依軌道行駛之動力車輛，在使用中加
    損害於他人者，駕駛人應賠償因此所生之損害，民法第184
    條第1項前段、第191條之2前段分別定有明文。又按汽車行
    至無號誌之交岔路口，應減速慢行，作隨時停車之準備，道
    路交通安全規則第93條第1項第2款定有明文。查：
　　原告主張被告酒後於上開時、地騎乘本件機車，行經無號誌
    交岔路口，竟未注意減速慢行，做隨時停車之準備，致發生
    系爭車禍，導致蔡恆宜受有創傷性腦損傷併顱骨骨折、左側
    硬腦膜下出血、雙側肺挫傷出血等傷害，經送醫急救，仍不
    治死亡之事實，有道路交通事故當事人酒精測定紀錄表、道
    路交通事故現場圖、道路交通事故調查報告表㈠、㈡、童綜合
    醫療社團法人童綜合醫院病歷摘要、一般診斷書、使用呼吸
    器昏迷病人腦死判定會診單、臺灣臺中地方檢察署相驗屍體
    證明書、現場照片在卷可佐。又被告則經合法通知，未於言
    詞辯論期日到場，亦未提出任何書狀作何聲明及陳述。再參
    以被告因上開行為，經本院以109年度交訴字第337號刑事判
    決判處被告曾犯刑法第185條之3之罪經有罪判決確定，於5
    年內再犯刑法第185條之3第1項之罪因而致人於死罪，處有
    期徒刑7年6月，此有本院上開刑事判決在卷足參（見沙簡卷
    第23-31頁），並經本院核閱本院109年度交訴字第337號刑
    事卷宗查知無訛。是被告之前揭過失傷害行為與蔡恆宜之死
    亡結果有相當因果關係，依前開規定，原告主張被告應負侵
    權行為損害賠償責任，即屬有據。
  ㈡原告得向被告請求之各項費用及賠償損害之範圍：
　　按不法侵害他人致死者，對於支出醫療及增加生活上需要之
    費用或殯葬費之人，亦應負損害賠償責任；被害人對於第三
    人負有法定扶養義務者，加害人對於該第三人亦應負損害賠
    償責任。不法侵害他人致死者，被害人之父、母、子、女及
    配偶，雖非財產上之損害，亦得請求賠償相當之金額，民法
    第192條第1項、第2項、第194條分別定有明文。查原告分別
    為蔡恆宜之父、母，有渠等之戶籍謄本、繼承系統表在卷可
    參（見附民卷第7、9頁），而蔡恆宜確係因被告過失駕車行
    為而死亡，已如前述，則被告之上開行為，已屬過失不法侵
    害蔡恆宜致死，故原告依前開規定請求被告賠償損害，自屬
    有據。茲分別就原告請求賠償之項目及金額，審究如下：
  ⒈醫藥費及喪葬費部分：
    原告廖金花主張蔡恆宜因系爭車禍死亡，支出之醫療費4,87
    4元、辦理蔡恆宜喪葬事宜支出喪葬費144,700元乙情，業據
    其提出醫療費用收據2紙、台中市生命禮儀管理處牌位使用
    證明書、換位證明書、世安禮儀社出具之殯葬服務項目報表
    、收據為證（見附民卷第13、17、19頁）。又被告經合法通
    知，未於言詞辯論期日到場，亦未提出任何書狀作何聲明及
    陳述。是足認原告廖金花依民法第192條第1項請求被告賠償
    上開數額，應屬有據。
  ⒉扶養費用部分：
  ①按直系血親相互間，互負扶養之義務；夫妻互負扶養之義務
    ，其負扶養義務之順序與直系血親卑親屬同，其受扶養權利
    之順序與直系血親尊親屬同；負扶養義務者有數人而其親等
    同一時，應各依其經濟能力，分擔義務；受扶養權利者，以
    不能維持生活而無謀生能力者為限。前項無謀生能力之限制
    ，於直系血親尊親屬不適用之；民法第1114條第1款、第111
    6條之1、第1115條第3項、第1117條分別定有明文。是夫妻
    互受扶養權利之順序，與直系血親尊親屬同，自不以無謀生
    能力為必要，惟仍應受不能維持生活之限制。而第三人有無
    受被害人扶養之權利，當以被害人即扶養義務人存活盡其扶
    養義務時，以權利人自己現有之財產是否不能維持生活，以
    為判斷。而所謂不能維持生活，係指不能以自己之財產及勞
    力所得以維持生活而言（最高法院107年度台上字第1805號
    判決意旨參照）。
  ②原告蔡居財部分：
　　查蔡恆宜之父即原告蔡居財於41年4月14日生，於蔡恆宜死
    亡時已年滿65歲。又參以原告蔡居財名下無財產，於108年
    並無任何所得，於109年則因蔡恆宜死亡，領有人壽保險所
    得549,381元等情，有稅務電子閘門所得調件明細表可佐（
    見證物袋）。足認原告蔡居財於系爭車禍發生時，顯已無財
    產得維持生活，有受扶養之必要。而原告蔡居財之扶養義務
    人除蔡恆宜外，有其妻即原告廖金花、及另三名子女即訴外
    人蔡宛君、蔡宛容、蔡佩瑩，共有5名扶養義務人，是蔡恆
    宜對於原告蔡居財應負擔5分之1之扶養義務。又原告蔡居財
    為41年4月14日生，系爭車禍發生時為109年9月16日，參109
    年男性臺中市簡易生命表（見本院卷第49頁），原告蔡居財
    請求以平均餘命為15.5年計算（見附民卷第5頁），尚屬合
    理。而原告依行政院主計處公布108年臺中市平均每人每月
    消費支出為24,281元計算，亦屬合理，以此計算1年所需之
    扶養費為291,372元。依霍夫曼式計算法扣除中間利息（首
    期給付不扣除中間利息）核計其金額為681,526元【計算方
    式為：(291,372×11.00000000+(291,372×0.5)×(11.0000000
    0-00.00000000))÷5=681,526.000000000。元以下四捨五入
    ，下同】。是原告蔡居財於681,526元範圍內之扶養費請求
    ，核屬有據，應予准許。逾此範圍則無理由。
  ③原告廖金花部分： 
    查蔡恆宜之母即原告廖金花於43年6月16日生，於蔡恆宜死
    亡時已年滿65歲。又參以原告廖金花名下僅有供己居住之房
    地各1筆，及於108年並無任何所得，於109年則因蔡恆宜死
    亡，領有人壽保險所得549,381元等情，有稅務電子閘門所
    得調件明細表可佐（見證物袋）。足見原告廖金花雖有居住
    之房地，然價值非高，若將前開房地出售將無處可居，堪認
    原告廖金花仍有受扶養之必要。又原告廖金花為43年6月16
    日生，系爭車禍發生時為109年9月16日，參109年女性臺中
    市簡易生命表（見本院卷第49頁），原告廖金花請求以平均
    餘命為20.5年計算，尚屬合理。而原告廖金花現之扶養義務
    人雖有蔡恆宜、其夫即原告蔡居財、及另三名子女即訴外人
    蔡宛君、蔡宛容、蔡佩瑩，共5名扶養義務人。然因原告蔡
    居財平均餘命為15.5年，是原告廖金花前15.5年期間得請求
    之扶養費應為5分之1，但後5年期間，扶養義務人應僅有蔡
    恆宜、訴外人蔡宛君、蔡宛容、蔡佩瑩共4人。是原告廖金
    花一次得請求之扶養費為1,014,008元（計算如下：⑴前段即
    前15.5年期間扶養費為681,526元：依霍夫曼式計算法扣除
    中間利息（首期給付不扣除中間利息）核計其金額為681,52
    6元【計算方式為：(291,372×11.00000000+(291,372×0.5)×
    (11.00000000-00.00000000))÷5=681,526.000000000】。⑵
    後段（即後5年期間）扶養費為332,482元：依霍夫曼式計算
    法扣除中間利息（首期給付不扣除中間利息）核計其金額為
    新臺幣332,482元【計算方式為：(291,372×4.00000000)÷4=
    332,482.00000000。】合計金額為1,014,008元，臺灣高等
    法院臺中分院108年度重上字第32號判決同此計算方式）。
    是原告廖金花於1,014,008元範圍內之扶養費請求，核屬有
    據，應予准許。逾此範圍則無理由。
  ⒊精神慰撫金部分：按不法侵害他人之身體，被害人雖非財產
    上之損害，亦得請求賠償相當之金額，民法第195條第1項定
    有明文。次按慰撫金之賠償須以人格權遭遇侵害，使精神上
    受有痛苦為必要，其核給之標準固與財產上損害之計算不同
    ，然非不可斟酌雙方身份資力與加害程度，及其他各種情形
    核定相當之數額（最高法院51年度台上字第223號裁判意旨
    參照）。查：
    本院審酌原告蔡居財為國小畢業，已退休，每月領取退休金
    1萬多元，名下無財產，原告廖金花則未就學，名下有土地
    、建物各1筆，每月領取退休金16,000元；被告為國小畢業
    ，無業，名下無財產等情，業據原告、被告分別於本院、上
    開刑事案件審理陳述明確（見本院卷第34頁；上開刑事案件
    影卷第131頁），並有稅務電子閘門財產調件明細表可佐（
    見證物袋）。復考量原告分別為被害人蔡恆宜之父母，誠屬
    至親。被害人為72年6月22日出生，於系爭車禍發生時年僅3
    7歲，正值人生之黃金階段，尚有美好之人生與前途，卻因
    系爭車禍猝然離世，衡諸常情，原告辛苦養育被害人，正當
    可由被害人盡孝道責任之際，竟天人永隔，原告驟失愛子，
    家庭圓滿之期待，頓時破滅，白髮人送黑髮人，此種悲慟並
    非僅係一時一刻，而是終身時時無法以任何精神或物質上之
    補償即可獲得平復，不論從主觀或客觀之角度為觀察，均足
    認原告之悲慟至為鉅大。另衡酌被告前已有酒駕肇事之紀錄
    ，且未考領機車駕駛執照，卻又飲酒過量後騎車上路，終因
    未減速慢行、作隨時停車準備，而導致本件悲劇之發生，且
    原告迄今未獲得被告任何之賠償等一切情狀，認原告蔡居財
    、廖金花請求150萬元之慰撫金，尚屬適當。
  ⒋從而，原告因本件侵權行為所受之損害總額分別為原告蔡居
    財2,181,526元（計算式：681,526＋1,500,000＝2,181,526）
    、原告廖金花2,663,582元（計算式：4,874＋144,700＋1,014
    ,008＋1,500,000＝2,663,582）。
　㈢蔡恆宜、被告就系爭車禍應負之責任比例為何？ 　
    按損害之發生或擴大，被害人與有過失者，法院得減輕賠償
    金額，或免除之，民法第217條第1項明文規定。而此規定之
    目的，在謀求加害人與被害人間之公平，故在裁判上法院得
    以職權減輕或免除之。經查：
  ⒈依檢察官勘驗筆錄（見偵影卷第109頁），可知被告騎乘車輛
    已自路口出現、開始逕行穿越道路之際，蔡恆宜仍繼續直行
    ，隨後發生碰撞。又觀卷附現場照片（見偵影卷第65-67頁
    ），可知系爭交岔路口並無遮蔽視線之屏障物，若稍加注意
    並遵守規定減速慢行作隨時停車之準備，應可發現被告動態
    並避免車禍之發生，堪認蔡恆宜就系爭車禍之發生，亦有過
    失。
　⒉本院審酌被告飲酒過量、無駕照卻上路行駛，且行經無號誌
    交岔路口，未減速慢行作隨時停車之準備，導致系爭車禍之
    發生，應負較大之過失責任。而蔡恆宜則行經無號誌交岔路
    口，未減速慢行作隨時停車之準備。及蔡恆宜騎車機車之車
    頭與被告騎乘機車之右側車身發生碰撞等雙方之過失情節及
    原因力大小，認蔡恆宜應負30％之過失責任，被告負擔70％之
    過失責任。準此，依上開過失比例計算，原告就其上開損害
    ，得請求被告賠償之金額分別為原告蔡居財1,527,068元（
    計算式：2,181,52670％＝1,527,068）；原告廖金花1,864,5
    07元（計算式：2,663,58270％＝1,864,507）。
  ㈣按保險人依強制汽車責任保險法規定所為之保險給付，視為
    被保險人損害賠償金額之一部分；被保險人受賠償請求時，
    得扣除之，強制汽車責任保險法第32條定有明文。查原告蔡
    居財、廖金花分別均已受領強制汽車責任保險理賠金1,001,
    073元、1,001,072元，有原告之存摺明細可佐（見本院卷第
    39、45頁），則依前揭規定，被告應賠償原告之數額自應扣
    除原告已領取之保險金，經分別扣除金額後，原告蔡居財請
    求被告賠償之金額為525,995元（計算式：1,527,068－1,001
    ,073＝525,995），原告廖金花得請求之金額為863,435元（
    計算式：1,864,507－1,001,072＝863,435）。
  ㈤查原告對於被告之損害賠償請求權，係屬未定給付期限之金
    錢債權，則依民法第229 條第2項、第233條第1項前段、第2
    03 條規定，原告請求自刑事附帶民事起訴狀繕本送達之翌
    日即110年3月1日（見附民卷第29頁之本院送達證書）起至
    清償日止，按週年利率5％計算之遲延利息，並無不合，應予
    准許。 
四、綜上所述，原告依侵權行為之法律關係，請求被告給付原告
    蔡居財525,995元；請求被告給付原告廖金花863,435元，及
    均自110年3月1日起至清償日止，按週年利率百分之5計算之
    利息，為有理由，應予准許；逾此範圍之請求，為無理由，
    應予駁回。
五、本訴部分之事證已臻明確，其餘攻擊與防禦方法，核與判決
    結果不生影響，爰不一一論述，附此敘明。
六、本判決原告勝訴部分，係依民事訴訟法第427條第1項規定適
    用簡易程序所為被告敗訴之判決，依民事訴訟法第389條第1
    項第3款之規定，應依職權宣告假執行。至原告陳明願供擔
    保聲請宣告假執行，僅在促使法院注意依職權宣告假執行而
    已，此部分尚無庸另為准駁之諭知，附此敘明。
七、本件原告係於刑事訴訟程序提起民事訴訟，經本院刑事庭裁
    定移送前來，依刑事訴訟法第504條第1項規定，無庸繳納裁
    判費，且本件訴訟繫屬期間亦未增生訴訟費用事項，故無訴
    訟費用負擔問題，併予敘明。 　　
中    華    民    國    111    年    2    月    11    日
                  臺灣臺中地方法院臺中簡易庭
                                  法  官 陳佩怡
以上為正本，係照原本作成。
如不服本判決，應於送達後二十日內，向本院提出上訴狀並表明
上訴理由，如於本判決宣示後送達前提起上訴者，應於判決送達
後二十日內補提上訴理由書（須附繕本）。如委任律師提起上訴
者，應一併繳納上訴審裁判費。
中    華    民    國    111    年    2    月    11    日
                                  書記官  許千士